臺灣高等法院高雄分院刑事判決　　　　99年度上訴字第1999號
上　訴　人　臺灣高雄地方法院檢察署檢察官
上　訴　人
即　被　告　謝易忠
指定辯護人　公設辯護人　 孫妙岑
上列上訴人因被告強盜等案件，不服中華民國99年11月5 日第一
審判決（起訴案號：臺灣高雄地方法院檢察署98年度偵字第2803
3 號及追加起訴99年度偵字第1269號），提起上訴，本院判決如
下：
    主  文
原判決關於被告謝易忠剝奪他人行動自由罪、強制罪部分暨定執
行部分均撤銷。
謝易忠犯剝奪他人行動自由罪，處有期徒刑陸月。
其他上訴駁回。
上開撤銷改判部分所處有期徒刑陸月；與駁回上訴之傷害部分所
處有期徒刑壹年；應執行有期徒刑壹年月。
    事  實
一、謝易忠因懷疑其行動電話為陳裕民所竊，乃於民國98年3 月
    16日中午12時許，電話中要求陳裕民至高雄市○○區○○里
    ○○○路3 號謝易忠住處，陳裕民偕同友人徐明立前往。詎
    謝易忠因陳裕民辯稱未偷竊渠之行動電話，先喝令徐明立先
    離開，不然連他也會有事等語，徐明立見狀立即離去。謝易
    忠竟基於傷害之犯意，持鋁棒毆打陳裕民，嗣因爭執聲恐驚
    動警察，又基於妨害自由之犯意，乃搭乘不知情友人綽號「
    宏哥」所駕駛小客車，將陳裕民押往不知情之李文誠位在高
    雄市○○區○○里○○路76巷5 號住處，而在途中，因陳裕
    民所有之手機（序號：000000000000000 號，當時插入之門
    號為0000000000號之SIM 卡，下稱系爭手機）響起，謝易忠
    為防陳裕民向外求援，強行將陳裕民上開手機取走，妨害陳
    裕民使用該手機之權利。謝易忠將陳裕民帶至李文誠住處後
    ，李文誠於接待其2 人完畢後即先行離開。後謝易忠因陳裕
    民仍辯稱未竊渠之行動電話，又承上傷害之犯意，接續持鋁
    棒、鐵管毆打陳裕民，並不讓陳裕民離開，以此強暴之非法
    方法剝奪陳裕民之行動自由，並致陳裕民受有急性腹痛併左
    側下挫傷、脾臟破裂併內出血等傷害。嗣李文誠返家發現陳
    裕民臥倒在地，表情痛苦，遂攙扶陳裕民欲前往藥房買藥，
    而於同日下午6 時許，陳裕民於途中即攔下警方巡邏車求救
    ，始經警循線查悉上情。
二、案經陳裕民訴由高雄縣政府警察局林園分局報請臺灣高雄地
    方法院檢察署檢察官偵查起訴及追加起訴。
    理  由
壹、證據能力部分
一、按被告以外之人於偵查中向檢察官所為陳述，除顯有不可信
    之情況者外，得為證據，刑事訴訟法第159 條之1 第2 項定
    有明文。查共同被告李文誠、證人陳裕民、徐明立等人於檢
    察官偵查時所為陳述，業經李文誠、陳裕民、徐明立於供前
    具結，有證人結文附卷可稽，渠等於偵查中之陳述，客觀上
    並無顯不可信之情況，且證人陳裕民、徐明立、李文誠於原
    審經交互詰問，是上開證人於偵查中之證詞自有證據能力。
二、按被告以外之人於審判外之陳述，雖不符第159 條之1 至第
    159 條之4 之規定，但經當事人於審判程序同意作為證據，
    法院審酌該言詞陳述或書面陳述作成時之情況，認為適當者
    ，亦得為證據；刑事訴訟法第159 條之5 規定甚明。經查，
    本判決後開所引用之各該被告以外之人於審判外之陳述，雖
    屬傳聞證據，惟業經被告謝易忠、辯護人及檢察官於審理期
    日時均表示同意作為證據，本院審酌上開證據資料製作時之
    情況，尚查無違法不當之瑕疵，亦非證明力過低，認為以之
    作為證據應屬適當，故揆諸前開法律規定與說明，爰逕依刑
    事訴訟法第159 條之5 規定，認前揭證據資料均例外有證據
    能力。
貳、實體部分：
一、訊據上訴人即被告謝易忠固不否認陳裕民有於98年3 月16日
    中午12時許至其住處，且之後與陳裕民有至李文誠家中，惟
    矢口否認犯行，辯稱：沒有押陳裕民到李文誠家，也沒有搶
    陳裕民手機，該手機是陳裕民之前賣給伊，陳裕民離開時放
    在桌上，當天是渠找陳裕民到李文誠家喝酒、吸毒後才打傷
    陳裕民云云。
二、經查：
 1、證人陳裕民於偵訊時證稱：謝易忠說他的手機不見了被我拿
    走，我否認，謝易忠就拿球棒打我，後來謝易忠叫他朋友載
    我和他去李文誠家，之後謝易忠又拿球棒打我，也把我手機
    搶走等語（見臺灣高雄地方法院檢察署98年度偵字第28033
    號卷，下稱偵卷，第50-51 頁）；又於原審審理時證稱：我
    和徐明立要拿玉珮向謝易忠換毒品，但謝易忠不收並說有錢
    再過去，我就與徐明立去小港賣該玉佩得新臺幣（下同）11
    00元，之後打電話給謝易忠，他口氣很差的要我馬上過去他
    那邊。到謝易忠家裡都還沒有告訴謝易忠說是要來買毒品的
    ，謝易忠就拿鋁棒說要我將他的手機交出來，因為他的手機
    不見了，說是我偷拿的，我答說我與徐明立一起去小港，但
    他不相信，並說這期間是我再返回他家偷的。我說徐明立在
    外面等，謝易忠不理，不願意讓我走並將我的1000元拿給徐
    明立，將徐明立趕走，謝易忠拿著鋁棒跟徐明立說不走連他
    也有事情。徐明立離開之後，謝易忠將我押進屋內，又打電
    話請另1 位朋友來，說手機是我偷的，謝易忠說我交出手機
    來就沒有事情了，但我真的沒有偷，之後謝易忠就拿鋁棒、
    鐵管打我了。我有用左右手擋，所以手上有傷，左手前臂有
    瘀青，手有點扭到。打完之後，謝易忠看到外面好像有警車
    ，才將其押到李文誠的家裡。我和謝易忠是坐他朋友開的車
    ，謝易忠朋友開車，我坐在副駕駛座，謝易忠坐後面。當時
    我有嘗試要離開，但沒有辦法離開。謝易忠手上有拿1 支小
    支的鋁棒，被打完的時候我也有嘗試要走，但沒有辦法。我
    有想辦法要脫身，還告訴謝易忠說可去小港問，但謝易忠不
    願意證實，就直接往李文誠家中去了。我是不得不去的，謝
    易忠一直要我將手機交出來，不讓我走，我是被押上車的，
    因為在途中，我的手機響，謝易忠就將我之手機搶走不讓其
    接，所以其沒有辦法打，謝易忠還查看我是不是有偷他的手
    機，就拿我的手機看撥打紀錄。在李文誠家中還有被謝易忠
    拿鋁棒還是鐵棍打，因謝易忠要我交代手機的事情並要我交
    出，講一講沒有結果就打我了。該鐵管上面是沒有釘子。其
    在李文誠家中時，謝易忠就只有打我1 下而已，我本來要擋
    ，但是沒有擋到，就直接打到其的左下腹等語（見原審卷第
    82 -89頁）。核與證人徐明立於審理時證稱：彼去過謝易忠
    家，是和陳裕民一起去的，陳裕民有進去，彼在外面等。該
    次是陳裕民帶玉珮要和謝易忠換毒品，但沒有換到，之後我
    和陳裕民就到小港去賣給別人。當天我還有跟陳裕民再到謝
    易忠家，陳裕民進去過了一會兒就有爭吵聲，陳裕民和謝易
    忠就出來，謝易忠就口氣很兇叫我先走，不然等等連我也有
    事，並說陳裕民有拿謝易忠的手機，之後我就先走了。陳裕
    民和謝易忠出來的時候，彼看到謝易忠拿類似鐵棍的東西作
    勢要打陳裕民，2 人有在爭吵、相罵，謝易忠有抓著陳裕民
    的胸部。當時陳裕民說謝易忠誤會他拿手機，陳裕民有反抗
    。我離開之後沒有去報案，但陳裕民叫彼回去告訴他媽媽說
    他被押著，並叫我載他媽媽去謝易忠的家，他媽媽要我去載
    陳裕民回來，我再回去謝易忠家的時候，大門已經深鎖了等
    語相符（見原審卷第79-82 頁）。復佐以證人陳裕民與被告
    謝易忠並無仇怨（見偵卷第51頁），被告謝易忠亦稱與陳裕
    民是朋友（見原審卷第59、63頁），顯然證人陳裕民並無必
    要故意設詞誣陷被告謝易忠，並致己受偽證罪追訴處罰之風
    險，是證人陳裕民上開證詞，應堪採信。
 2、至被告謝易忠雖以前詞置辯，然渠於審理時已坦承在李文誠
    家中有再質問陳裕民偷渠手機一事，並與陳裕民拉扯，打陳
    裕民幾下。陳裕民有偷跑，我說不要跑，並追陳裕民，才打
    他。陳裕民的手機曾經響過，我也有接過來聽等語（見原審
    卷第48-50 、52、59、64頁），與證人陳裕民、徐明立前揭
    證詞相較下，更可確認被告謝易忠確有因懷疑陳裕民偷渠手
    機而持鋁棒等物毆打陳裕民，並將陳裕民押至李文誠住處接
    續毆打，及強取系爭手機無誤。被告謝易忠上揭辯解，無非
    是臨訟杜撰、避重就輕之詞，毫無可信。更何況被告謝易忠
    自承當時因懷疑陳裕民偷渠手機，所以心裡覺得很不爽等語
    （見原審卷第47頁），且不願賣毒品給陳裕民、徐明立，並
    趕走徐明立以此情觀之，被告謝易忠怎有可能再邀陳裕民前
    往李文誠家中飲酒、吸毒？甚至供稱陳裕民所施用之毒品為
    渠所提供（見原審卷第64頁），益徵渠所辯與事實相違。另
    被告謝易忠辯稱：當天渠接聽陳裕民的電話後，就將手機還
    給陳裕民；又辯稱其接聽陳裕民的電話後，突然想起陳裕民
    已經將該手機賣給渠，所以就把手機拿起來云云；於本院又
    稱陳裕民離開時手機放在桌上，未帶走云云。前後供述不一
    ，且證人陳裕民否認曾經出售該手機給被告謝易忠，再如果
    陳裕民將手機賣給被告，何以手機仍由陳裕民持有使用，所
    辯自難採信。又被告先否認拿走陳裕民手機，嗣經提示系爭
    手機之通聯記錄【依系爭手機之通聯紀錄顯示（見偵卷第74
    -78 頁），系爭手機於98年8 月19日之後即插入被告謝易忠
    之姐謝宛玲所持用之0000000000號行動電話SIM 卡使用】，
    始承認渠有於案發當天取走系爭手機，更足徵渠所辯因陳裕
    民已將該手機賣給渠，才取走該手機乙節，要屬卸責之詞。
    是被告謝易忠前開辯詞，均係臨訟杜撰之詞，無可憑信。
 3、雖檢察官認被告謝易忠前述持鋁棒、鐵棍毆打陳裕民，又將
    陳裕民押往李文誠住處，並取走系爭手機之行為，應構成攜
    帶兇器強盜罪云云。但查，證人陳裕民證稱被告謝易忠認為
    陳裕民竊取渠之手機，證人徐明立亦聽到此事，業如前載，
    且被告李文誠於偵訊時也稱：98年3 月16日當天中午謝易忠
    有打電話給來，說他的手機不見，之後陳裕民和謝易忠一起
    來被告家等語（見偵卷第56頁），足信被告謝易忠當時主觀
    上確認為係陳裕民竊走渠之手機。而依前開證人陳裕民之證
    詞，可見被告謝易忠是因系爭手機在渠將陳裕民押往李文誠
    住處途中響起，為阻止其接聽，被告始強行取走，並查看其
    手機撥打紀錄（見原審卷第85-86 頁）。又證人陳裕民於審
    理時證稱系爭手機是其以300 元向朋友購得等語（見原審卷
    第88頁），而被告謝易忠於審理時則稱渠所失竊之手機是全
    新的，價值約2 萬元（見原審卷第59頁），顯然2 支手機價
    值相距甚大，被告謝易忠是否會有興趣強盜系爭手機，不無
    疑問。從而，本院實難排除被告係基於防免證人陳裕民以手
    機向外求援之動機，始取走系爭手機之合理懷疑。況且，證
    人陳裕民於審理時證述：賣玉珮所得之1000元，謝易忠將之
    拿給徐明立後，才跟徐明立說他不走，連他都有事而把徐明
    立趕走等語甚詳（見原審卷第82頁反面），倘若被告謝易忠
    真有強盜之犯意，為何不強取證人陳裕民持有之1000元，反
    而於其後取走價值甚低之系爭手機，顯不合常理，由此益徵
    被告謝易忠於強行取走系爭手機時，主觀上應無意圖為自己
    或第三人之不法所有犯意。檢察官就此認係強盜罪嫌，尚難
    憑採，應認被告謝易忠強行取走系爭手機之行為，係防止被
    害人陳裕民對外連絡求援。
 4、證人陳裕民經被告謝易忠持鋁棒、鐵棍毆打後，所受傷勢為
    急性腹痛併左側下挫傷、脾臟破裂併內出血等傷害，有霖園
    醫院98年3 月30日診斷證明書、傷勢照片為證（見偵卷第23
    -24 頁），應堪認定。雖證人陳裕民曾於偵訊時稱其之脾臟
    因此傷而摘除等語（見偵卷第51頁），並經霖園醫院回覆證
    人陳裕民之脾臟已經完全摘除，有本院公務電話紀錄在卷可
    考（見原審卷第22頁），但經原審於審理時向證人陳裕民確
    認傷勢，經其證稱：脾臟並未被摘除等語（見原審卷第85頁
    反面），及霖園醫院函稱先前所謂「脾臟摘除（切除）」為
    「脾臟修補」之誤，證人陳裕民之脾臟尚存，僅受脾臟修補
    手術，目前傷口復原情況良好，有該院99年9 月17日（99）
    家醫字第035 號函覆及原審公務電話記錄為佐（見原審卷第
    24、75頁），足認證人陳裕民之脾臟應尚未摘除。
 5、綜上所述，被告辯稱未毆打陳裕民、妨害陳裕民之行動自由
    、強取系爭手機云云，均屬事後卸責之詞，不足採信。而被
    告謝易忠持鋁棒、鐵管等物毆打證人陳裕民，亦與證人陳裕
    民所受前述傷害間有相當因果關係。是本件事證既明，被告
    謝易忠犯行堪以認定，應依法論科。
三、按法院之審判，固應以起訴之犯罪事實為範圍，但於不妨害
    事實同一之範圍內，仍得自由認定事實，適用法律。而所謂
    事實同一，係指刑罰權所以發生之原因事實係屬同一而言，
    非謂罪名或犯罪之構成要件同一，亦非謂全部事實均須一致
    。申言之，起訴書所指之罪名，對於審判尚無拘束之效力，
    祇須其基本社會事實相同，縱令行為之程度有所差異，亦無
    礙其犯罪事實之同一性，審理事實之法院仍得自由認定事實
    ，變更檢察官所認之罪名，而為法律之適用。又刑法第302
    條之妨害自由罪，係妨害他人自由之概括規定，故行為人具
    有一定目的，以非法方法剝奪人之行動自由者，除法律別有
    處罰較重之規定（例如略誘及擄人勒贖等罪），應適用各該
    規定處斷外，不應再依同法第304 條之強制罪論處。誠以此
    項使人行無義務之事，或妨害人行使權利之低度行為，應為
    剝奪人行動自由之高度行為所吸收，不能以其目的係在使人
    行無義務之事，或妨害人行使權利，認為係觸犯刑法第302
    條第1 項及第304 條第1 項之二罪名（最高法院29年上字第
    2359號、第3757號判例參照）。
四、核被告謝易忠所為係犯刑法第277 條第1 項之傷害罪、同法
    第302 條第1 項之剝奪他人行動自由罪。雖檢察官起訴書所
    犯法條未引刑法第277 條第1 項、第302 條第1 項罪名；惟
    本件被告謝易忠將陳裕民押往李文誠位於高雄市○○區○○
    村○○路76巷5 號住處，並毆打陳裕民受傷之事實，檢察官
    起訴書業已載明，係在起訴範圍，本院自得予以審理。至公
    訴意旨固認被告就將陳裕民押往他處，並強取陳裕民手機1
    支，所為係犯刑法第330 條第1 項之加重強盜罪。然查，刑
    法強盜罪之成立，以意圖為自己或第三人不法之所有，施以
    強暴、脅迫、藥劑、催眠術或他法，致使不能抗拒而取他人
    之物或使其交付者為構成要件（最高法院83年度臺上字第11
    30號判決意旨參照）。經查，被告取走陳裕民手機之目的，
    在防止陳裕民對外連絡求援，主觀上並無不法所有之意圖，
    業如前述，自與公訴意旨所指強盜罪構成要件顯不相符。被
    告此部分所為，應僅係剝奪他人行動自由及妨害他人行使權
    利。而被告剝奪陳裕民之行動自由，於期間為防止陳裕民對
    外求救，並妨害陳裕民行使手機求救之權利，被告妨害他人
    行使權利之強制行為，應為其剝奪他人行動自由行為所吸收
    ，而逕論以刑法第302 條第1 項之罪。檢察官起訴被告將陳
    裕民押往他處，強取陳裕民手機之社會基本事實既屬相同，
    本院自得變更檢察官起訴法條為刑法第302 條第1 項之剝奪
    他人行動自由罪，併予敘明。故核被告此部分所為，均應僅
    論以刑法第第302 條第1 項之妨害自由罪，而不另論以刑法
    第30 4之強制罪。又被告謝易忠於同日內多次毆打陳裕民身
    體之行為，係於相近之時間密接為傷害之行為，且犯罪目的
    與侵害法益同一，應屬接續犯。是被告所犯刑法第277 條第
    1 項之傷害罪、同法第302 條第1 項之剝奪他人行動自由罪
    ，犯意各別，行為互殊，應予分論併罰。
五、原審論處被告剝奪他人行動自由及強制罪刑，固非無見，惟
    查刑法第302 條之妨害自由罪，係妨害他人自由之概括規定
    ，故行為人具有一定目的，以非法方法剝奪人之行動自由者
    ，除法律別有處罰較重之規定（例如略誘及擄人勒贖等罪）
    ，應適用各該規定處斷外，不應再依同法第304 條之強制罪
    論處。誠以此項使人行無義務之事，或妨害人行使權利之低
    度行為，應為剝奪人行動自由之高度行為所吸收，不能以其
    目的係在使人行無義務之事，或妨害人行使權利，認為係觸
    犯刑法第302 條第1 項及第304 條第1 項之二罪名（最高法
    院29年上字第第3757號判例）。原判決認被告所犯刑法第30
    2 條第1 項及第304 條第1 項之二罪名應分論併罰，尚有未
    洽，被告上訴意旨，否認妨害自由犯罪，指摘原判決不當，
    為無理由。檢察官上訴意旨認被告取走被害人手機係犯強盜
    罪及原審量刑過輕，指摘原判決不當，亦無理由，惟原判決
    此部分既有可議，自應由本院將原判決關於被告剝奪他人行
    動自由、強制部分及其定執行部分均撤銷改判。茲審酌被告
    謝易忠僅因懷疑陳裕民竊渠手機，以非法方法剝奪告訴人之
    行動自由，並強取系爭手機，可見渠欠缺法治觀念，及剝奪
    被害人陳裕民行動自由之方式、時間，所造成陳裕民心理傷
    害之程度非低，且犯罪後未與被害人和解等一切情狀。量處
    如主文第二項所示之刑，以示懲儆。
六、原審以被告傷害罪證明確，因而適用刑法第277 條第1 項、
    刑法施行法第1 條之1 之規定，並審酌被告因懷疑陳裕民竊
    渠手機，持鋁棒、鐵管傷害陳裕民之身體，陳裕民之身體更
    因渠之歐打而受有脾臟破裂併內出血之傷害，傷勢不輕，犯
    罪後未與被害人和解等一切情狀，量處被告傷害罪有期徒刑
    1 年。認事用法俱無不合，量刑亦稱妥適，被告上訴意旨指
    摘原判決量刑過重，檢察官上訴意旨指摘量刑過輕，均無可
    取，為無理由，此部分應予駁回。爰就被告剝奪他人行動自
    由罪部分量處有期徒刑6 月，並與前開駁回上訴之部分所處
    有期徒刑1 年，定其應執行刑為有期徒刑1 年3 月。
七、被告李文誠部分，業經原審判決確定。
據上論結，應依刑事訴訟法第368 條、第369 條第1 項前段、第
364 條、第299 條第1 項前段、第300 條，刑法第302 條第1項
、第51條第5 款，刑法施行法第1 條之1 ，判決如主文。
本案經檢察官王登榮到庭執行職務。
中    華    民    國  100     年    1     月    28    日
                  刑事第一庭    審判長法  官  周賢銳
                                      法  官  施柏宏
                                      法  官  洪碩垣
以上正本證明與原本無異。
如不服本判決應於收受本判決後10日內向本院提出上訴書狀，其
未敘述上訴理由者，並得於提起上訴後10日內向本院補提理由書
狀（均須按他造當事人之人數附繕本）「切勿逕送上級法院」。
傷害部分不得上訴。
中    華    民    國   100    年    1     月    28    日
                                      書記官  許信宗
附錄本件判決論罪科刑法條：
刑法第277條
傷害人之身體或健康者，處 3 年以下有期徒刑、拘役或 1 千元
以下罰金。
犯前項之罪因而致人於死者，處無期徒刑或 7 年以上有期徒刑
；致重傷者，處 3 年以上 10 年以下有期徒刑。
刑法第302條
私行拘禁或以其他非法方法，剝奪人之行動自由者，處 5 年以
下有期徒刑、拘役或 3 百元以下罰金。
因而致人於死者，處無期徒刑或 7 年以上有期徒刑，致重傷者
，處 3 年以上 10 年以下有期徒刑。
第 1 項之未遂犯罰之。